【裁判字號】    97,台上,2723
【裁判日期】    971226
【裁判案由】    請求交還土地所有權狀
【裁判全文】
最高法院民事判決            九十七年度台上字第二七二三號
上  訴  人  甲○○
                    47號
訴訟代理人  蕭世芳律師
被 上訴 人  乙○○
            丙○○
            丁○○
            戊○○
                    41號
            己○○
            辛○○
            庚○○
共      同
訴訟代理人  黃銘煌律師
被 上訴 人  壬○○
上列當事人間請求交還土地所有權狀事件，上訴人對於中華民國
九十七年七月二十九日台灣高等法院台南分院第二審判決（九十
五年度上字第二二一號），提起上訴，本院判決如下：
    主  文
原判決除假執行部分外廢棄，發回台灣高等法院台南分院。
    理  由
上訴人主張：伊為坐落嘉義縣新港鄉○○段宮後小段二一八號田
○．二一四九公頃土地（下稱系爭土地）之所有權人，惟所有權
狀為伊三子即被上訴人乙○○竊取，並與伊夫即第一審被告林招
育互推占有該所有權狀等情，爰本於所有物返還請求權及侵權行
為之法律關係，求為命乙○○及林招育將系爭土地所有權狀交還
伊之判決。嗣林招育於民國九十六年八月十五日原審審理中死亡
，其繼承人即被上訴人乙○○及其餘被上訴人丙○○（長女）、
丁○○（次女）、戊○○、己○○、庚○○、辛○○（以上四人
為二子林清欽之子女）（下稱乙○○等七人）仍繼續占有該權狀
，爰追加依繼承之法律關係，聲明求為命乙○○等七人將系爭土
地所有權狀交還予伊之判決。
乙○○等七人則以：系爭土地係伊父林招育於六十三年間出資購
買，借名登記為上訴人所有，惟仍自行保有土地所有權狀，伊於
林招育死亡後繼續持有該權狀，非無權占有等語，資為抗辯。
又林招育生前於第一審九十四年九月二十六日以反訴狀繕本之送
達，終止借名登記契約，並類推適用民法第五百四十一條第二項
之規定，提起反訴，求為命上訴人將系爭土地所有權移轉登記為
林招育所有之判決。嗣原審審理中，林招育死亡，被上訴人反訴
聲明改為請求命上訴人將系爭土地所有權移轉登記為林招育之全
體繼承人即兩造公同共有之判決。
原審除假執行部分外，維持第一審所為本訴及反訴上訴人敗訴之
判決，駁回其上訴，無非以：上訴人與林招育於二十九年三月二
十一日結婚，系爭土地於六十三年十一月二十九日以買賣為原因
，登記為上訴人所有，權狀則由乙○○等七人共同持有，為兩造
所不爭執。又上訴人與林招育並未約定夫妻財產制，應以法定財
產制為夫妻財產制，彼等於婚姻關係存續中，以上訴人名義在七
十四年六月四日以前取得之系爭土地，依八十五年九月二十五日
增訂公布民法親屬編施行法第六條之一及七十四年民法親屬編修
正後之第一千零十七條第一項規定，即屬上訴人所有，惟此乃就
聯合財產之歸屬為規定，並未限制夫妻間就系爭土地不得有借名
登記契約存在。查上訴人所提存證信函為其個人所書寫，另其提
出之嘉義縣大林地政事務所函件，僅能認定乙○○曾持系爭土地
所有權狀正本向地政機關就上訴人申請系爭土地所有權狀補給登
記一案提出異議，均難認定乙○○有竊取上訴人所有系爭土地所
有權狀之事實。上訴人就其個人曾保有系爭土地所有權狀之事實
，未能提出證據證明，復就乙○○竊取之事實，亦未舉證證明，
參酌丁○○之證言，系爭土地所有權狀原即由林招育保管。復依
台灣省嘉義縣戶籍登記簿記載六十三年十一月二十九日前，上訴
人之職業為家管，於該日始變更為自耕農，系爭土地則於同年十
二月六日移轉登記為上訴人所有，二者時間相當接近。又依嘉義
縣政府宏茂飼料行之營利事業登記資料、林招育戶籍登記簿、林
招育自撰一生紀錄、繳納宏茂飼料行營利事業所得稅收據、嘉義
縣政府核准宏茂飼料行歇業登記函及林招育於台灣省合作金庫帳
戶內收入狀況，可知林招育經營宏茂飼料行，有相當收入，得單
獨出資購買系爭土地。且證人林許淑、丙○○、陳柳川等亦結證
系爭土地乃林招育出資購買。而系爭土地於六十四年間借用上訴
人名義申請農舍獲准，由林招育出資興建，飼養豬隻販賣，並由
林招育之三個兒子幫忙照顧，有該農舍飼養所需設備、飼料之採
購估價、費用單記載收貨人係林招育可證，並經證人林許淑證述
明確，是乙○○等七人主張系爭土地為農業用地，因林招育當時
經營宏茂飼料行商號，身為店主，職業屬性為商，無法申辦取得
自耕農身分，受限於當時土地法第三十條規定私有農地所有權之
移轉，其承受人以承受後能自耕者為限，不能登記為所有權人，
林招育乃借用上訴人名義，於其取得自耕農身分後，再辦理系爭
土地買賣過戶登記手續，應屬實在。上訴人雖主張系爭土地為其
出資購買，然均未舉出任何證據以實其說，難認可採。系爭土地
既係林招育所買受，其保有該土地所有權狀，即非無權占有。而
林招育於原審審理中死亡，生前將土地所有權狀交由林招育之繼
承人即乙○○等七人共同持有，亦屬有權占有。從而，上訴人本
於繼承、所有物返還請求權及侵權行為之法律關係，提起本訴，
請求乙○○等七人交還系爭土地所有權狀，為無理由，應予駁回
。又因上訴人與林招育間存有借名登記契約，林招育既予終止，
兩造為其繼承人，被上訴人類推適用民法第五百四十一條第二項
及繼承之法律關係，請求上訴人將系爭土地登記為兩造全體公同
共有，亦有理由，應予准許等詞，為其判斷之基礎。
按當事人、訴訟標的、訴之聲明三者，為訴之要素。於訴訟進行
中，原告將訴之要素變更其一，即生訴之變更。又第二審法院苟
認訴之變更為合法，應專就變更之新訴為裁判，亦即第一審之原
訴，已因准許變更而視為撤回，該第一審就原訴所為之判決，當
然失其效力，第二審無須更就該判決之上訴為裁判，即第二審法
院不得將第一審就原訴所為之判決予以維持或廢棄改判（參見本
院七十一年台上字第三七四六號及同年台上字第四○一四號判例
）。查上訴人於第一審聲明請求林招育及乙○○將系爭土地所有
權狀返還予伊，上訴原審後，因林招育死亡，上訴人之聲明改為
請求乙○○等七人將該權狀返還予伊；另林招育於第一審提起反
訴，請求上訴人將系爭土地所有權移轉登記予林招育，原審審理
中，因林招育死亡，被上訴人八人承受訴訟，反訴聲明改為請求
上訴人將系爭土地所有權移轉登記為林招育之全體繼承人即兩造
公同共有，顯見本件本訴及反訴聲明均有變更，自屬訴之變更，
依首揭說明，本訴及反訴均應視為撤回，原審僅得就變更後之新
訴為裁判，不得就第一審之本訴及反訴更為判決。乃原審慮未及
此，誤認本訴及反訴係聲明之更正，仍就第一審判決予以裁判，
除假執行部分外，為上訴人敗訴之判決，駁回上訴人之上訴，並
將第一審判決主文第二項所載：上訴人應將系爭土地移轉登記予
林招育，更正為：上訴人應將系爭土地之所有權移轉登記予兩造
全體公同共有，自屬於法有違。上訴論旨雖未指摘及此，惟原判
決既有可議，自應予以廢棄發回。
據上論結，本件上訴為有理由。依民事訴訟法第四百七十七條第
一項、第四百七十八條第二項，判決如主文。
中    華    民    國  九十七  年   十二   月  二十六  日
                      最高法院民事第二庭
                          審判長法官  吳  正  一
                                法官  劉  福  聲
                                法官  阮  富  枝
                                法官  陳  重  瑜
                                法官  沈  方  維
      本件正本證明與原本無異
                                      書  記  官
中    華    民    國  九十八  年    一    月   十二   日
                                                      Ｅ


司法院資訊處製作；財團法人民間司法改革基金會備份。
